【裁判字號】    89,上訴,1610
【裁判日期】    900103
【裁判案由】    重利
【裁判全文】
臺灣高等法院臺南分院刑事判決           八十九年度上訴字第一六一號  忠股
      上  訴  人
      即  被  告  乙   ○   .
右上訴人因重利案件，不服臺灣嘉義地方法院八十八年度訴字第六五五號中華民國八
十九年九月十四日第一審判決（起訴案號：臺灣嘉義地方法院檢察署八十八年度偵字
第五二六、六三一四號，併辦案號：臺灣板橋地方法院檢察署八十八年度偵字第二三
五一八號），提起上訴，本院判決如左：
      主      文
上訴駁回。
      事      實
一、乙○○與李英賓（李英賓所涉犯行部分另案經台灣高等法院以八十八年度少連上
    訴字第二七六號判處有期徒刑十月），二人基於牟取不法重利為業，共同經營金
    錢貸放業務（俗稱地下錢莊）之犯意聯絡與行為分擔：分別（一）自民國（下同
    ）八十六年間某日起（起訴書誤載為八十八年二月中旬），先由李英賓在自由時
    報刊登「（０二）00000000電話聯絡貸款」之分類廣告，以招攬不特定
    人貸與相當之金錢並收取與原本顯不相當之重利，再由乙○○出面收取款項，先
    後於如附表所示編號一至編號四之時間、地點，乘鄭碧雲、陳志偉、王原生、林
    文欑等人急需款項週轉急迫之際，貸與如附表編號一至四所示之金錢，以每七日
    或十日為期，如附表編號一至四所示之利率（即年息約百分之二百五十七至百分
    之七百二十），借款人除簽發同額之本票外，尚須質押身分證或其他證件，而收
    取與原本顯不相當之重利，並以此為業；（二）復於八十八年二月中旬起，在聯
    合報、中國時報等報紙上刊登分類廣告「身分證借款，欠錢找我，（０５）00
    00000」，再轉接行動電話0000000000號為聯絡工具，招攬客戶
    ，誘使如附表編號五至七所示甲○○、黃呂素珠、戊○○等急需用錢之人，於附
    表所示編號五至編號七之時間、地點，貸與所示之金錢，以每十日為期，詳如附
    表編號五至七所示之利率（即年息百分之七百二十至百分之八百二十八），借款
    人除簽發同額之本票外，尚須質押身分證或其他證件，而收取與原本顯不相當之
    重利，乙○○並僱用亦有共同犯意聯絡之丙○○一同前往催討、收帳，而乙○○
    、丙○○並均以此為常業並恃以維生。嗣於八十七年九月十日乙○○與李英賓至
    台北縣土城市○○路三之一號二樓向鄭碧雲討債時為警查獲；及於八十八年七月
    二十八日二十時三十分許，經警在嘉義市○○○路一六九號前乙○○與丙○○向
    戊○○討債時，為警查獲，並扣得乙○○所有持以聯絡之ＰＡＮＡＳＯＮＩＣ行
    動電話一支、呼叫器一支、空白商業本票一本、收支帳簿一本、郵證存簿一本。
二、案經嘉義市警察局第一分局報請臺灣嘉義地方法院檢察署檢察官偵查起訴及臺灣
    板橋地方法院檢察署檢察官聲請併案審理。
      理      由
一、訊據上訴人即被告乙○○對於右揭事實迭次於警訊、偵查中、原審及本院審理時
    均坦承不諱。訊據上訴人即被告丙○○固坦承與乙○○共同前往討債四次之事實
    ，惟矢口否認重利之犯行，辯稱：伊不知乙○○係經營地下錢莊，乙○○亦未告
    知係因經營地下錢莊之故而討債，亦未受僱予乙○○，係因乙○○打電話要伊開
    車陪同前往，而討債後乙○○會請其去唱歌吃飯，伊並未與乙○○等共同經營地
    下錢莊云云。
二、經查：
（一）被告乙○○之自白核與共犯李英賓於警訊及於臺灣板橋地方法院檢察署偵查中
      暨於臺灣板橋地方法院八十八年度訴字第四六四號審理時供述情節相符，復與
      證人即被害人鄭碧雲於警訊，及證人陳志偉、王原生、林文欑於臺灣板橋地方
      法院八十八年度訴字第四六四號審理時，及證人甲○○、丁○○○、戊○○等
      於警訊證述情節相符，而共犯李英賓涉案部分業經台灣高等法院以八十八年度
      少連上訴字第二七六號判處有期徒刑十月等情，則有該判決在卷可佐；此外，
      復有警方查獲本件時自乙○○身上扣得其所有聯絡工具之ＰＡＮＡＳＯＮＩＣ
      行動電話一支、呼叫器一支、及供犯罪所用之物空白商業本票一本、收支帳簿
      一本、郵證存簿一本等物在卷可佐。
（二）被告丙○○與乙○○於如附表所示編號七之時、地共同前往向被害人戊○○討
      債時為警當場查獲等情，業經乙○○、丙○○於警訊時供承在卷（見嘉義市警
      察局第一分局嘉市警刑一字第二二三九號警局卷），並據被害人即證人戊○○
      於警訊時指證在卷（見同上警局卷第二十頁）；而共同被告乙○○於警訊時供
      稱：我當時是與丙○○一起前往嘉義市○○○路一六九號戊○○住處，共同向
      戊○○逼債的，警方查獲時我正與丙○○向戊○○催討高利貸的利息，丙○○
      負責與我共同找借款人收帳等語（見前開警局卷第二頁背面、第三頁）；且被
      告丙○○於警訊時供承：「我是與乙○○共同收取地下錢莊借款償還利息被查
      獲」、「我連同這次被查獲共有四次與乙○○共同催討地下錢莊」、「每次都
      是李清甜找我一起去的，而事前我也都知道要和他一起去收取積欠地下錢莊利
      息或本金」、「我知道乙○○有在作地下錢莊，我都是經由乙○○一起去向積
      欠地下錢莊利息或本金得人催討或是收取利息」、「我一起前往可以壯大聲勢
      ，欠地下錢莊利息或本金的人比較不敢耍賴，而願意還錢」、「我我只是在場
      助勢嚇唬那些欠地下錢莊的人使他們害怕而乖乖還錢，不夠李清甜都會說『不
      還錢，對公司無法交待，到時大家就會很難看』等之類的話恐嚇那些地下錢莊
      借款的人，使他們害怕而願意償還高額的利息」、「我想李英賓應係與乙○○
      共同在做地下錢莊」、「因為我本身沒有公作，且李清甜都會請我唱歌、喝酒
      ，所以我才願意和他一起去向欠地下錢莊利息的人收帳」等語（見同前開警局
      卷第十頁至地十二頁）。足見被告丙○○早已知被告乙○○等在經營地下錢莊
      ，並與乙○○共同負責催討、收帳甚明，被告丙○○於本院翻異前供，顯係事
      後卸責之詞，而被告乙○○於本院亦改稱被告丙○○不知其經營地下前莊云云
      ，係事後迴護之詞，均無足採。
（三）復從丙○○上開自承與乙○○共同前往討債確有代價之情觀之，顯見丙○○對
      於乙○○等之常業重利犯行已有行為之分擔，亦有所利得，姑不論丙○○之利
      得是否如其所辯僅係吃飯、唱歌云云，然亦足徵丙○○顯然知悉乙○○等係錢
      莊經營者而恃以放貸重利為常業者，其明知該情仍屢屢與乙○○共同前往討債
      ，揆其所辯未參與經營錢莊云云，亦無非僅係避重就輕卸責之語，並無足採。
（四）被告等貸放借款，索取利息各達年息百分之二百五十七至百分八百二十八不等
      ，其等利息較之市面利率年息百分之二、三十及民法規定年利率百分之五，如
      約定利率超過百分之二十部分無請求權之規定，高出甚鉅，核與原本顯不相當
      ，而被告等茍非乘借款人急迫之際，當無索求此等鉅額利息之理，況證人鄭碧
      雲、陳志偉、王原生、林文欑、甲○○、黃呂素珠、戊○○等人，於警訊時或
      於一審審理時供證係票款屆至或急須用錢或繳付貨款或繳付欠債屆至等急需款
      項始貸款，顯係乘貸款人急迫之際貸與金錢而取得顯不相當之利息無訛。
（五）按刑法上常業，只須有賴某種犯罪為業之意思，並賴以維生，並不以藉該犯罪
      為唯一職業為必要，縱查尚有其他職業，亦無礙其成立常業罪（最高法院七十
      四年度台上字第六五五一號判決意旨參照）。是所謂常業，並非謂以重利為唯
      一之生活事業，其縱有其他職業，而仍恃重利為生者，仍成立本罪。查被告等
      明知社會上有因急迫而舉債濟急，預定苛刻條件，一俟他人告貸，藉以博取重
      利，且被告經營重利借貸數月之久，顯然彼等均以重利為生活之資，被告等供
      承當時為無業，益足證係常業犯。
（六）綜上所述，被告乙○○自白核與事實相符，被告丙○○所辯均係事後卸責飾詞
      ，委無足採，本件事證已臻明確，被告等犯行均堪認定。
三、上訴人即被告乙○○、丙○○從事放款之業務，並乘他人急迫之際貸以金錢，收
    取高額之利息，從其等收取利息額度之高，貸款被害人數之眾，足認其等確有以
    重利為業賴以營生之意，是核其等所為，均係犯刑法第三百四十五條之常業重利
    罪，被告乙○○、丙○○與另案李英賓，就所犯常業重利罪有犯意聯絡及行為分
    擔，為共同正犯；又被告乙○○係七十年一月二十一日生，丙○○係六十九年七
    月八日生，於其等重利犯行終了為警查獲時（八十八年七月二十八日）均業已滿
    十八歲，有其二人之年籍資料可稽；而移送併辦部分（八十八年度偵字第二三五
    一八號）與業經起訴之部分為實質一罪關係，本院應一併審理，併此敘明。
四、原審以被告等罪證明確，因以適用刑法第二十八條、第三百四十五條、第三十八
    條第一項第二款，罰金罰鍰提高標準條例第一條前段等規定，並審酌被告品行、
    犯罪動機、手段、所生危害及犯罪後之態度等一切情狀，被告乙○○量處有期徒
    刑十月，被告丙○○量處有期徒刑七月。並說明扣案之ＰＡＮＡＳＯＮＩＣ行動
    電話一支、呼叫器一支、空白商業本票一本、收支帳簿一本、郵證存簿一本，均
    為乙○○所有供犯罪所用之物，業經乙○○供陳在卷，而宣告沒收。本院經核原
    判決認事用法俱無不合，量刑亦稱妥適，被告等上訴意旨以原判決量刑過重，而
    指摘原判決不當，均無可取，為無理由，應予駁回。
據上論斷，應依刑事訴訟法第三百六十八條，判決如主文。
本案經檢察官王碧霞到庭執行職務。
中      華      民      國    九十    年     一     月        三        日
                                  臺灣高等法院臺南分院刑事第一庭
                                      審判長法官  鄭    文    肅
                        法官  王    浦    傑
                                            法官  楊    明    章
右正本證明與原本無異。
如不服本判決，應於判決送達後十日內向本院提出上訴狀，其未敘述理由者並應於提
出上訴狀後十日內向本院補提理由書（應附繕本)。
                                      法院書記官  易    慧    玲
中      華      民      國    九十    年     一     月        三        日
附錄本判決論罪科刑法條：
刑法第三百四十五條：
以犯前條之罪為常業者，處五年以下有期徒刑，得併科三千元以下罰金。


司法院資訊處製作；財團法人民間司法改革基金會備份。
